ACORDAO-COMPLETO-2393518

ACÓRDÃO 5422/2020 ATA 15/2020 - SEGUNDA CÂMARA

VISTOS, relatados e discutidos estes autos em que se analisa ato de alteração de aposentadoria deferido pelo Instituto do Patrimônio Histórico e Artístico Nacional em benefício do Sr. Irapoan Cavalcanti de Lyra, que ocupou cargo de Administrador naquela autarquia.
ACORDAM os Ministros do Tribunal de Contas da União, reunidos em Sessão da 2ª Câmara, ante as razões expostas pelo Relator, e com fulcro no art. 71, inciso III, da Constituição Federal/1988, c/c os arts. 1º, inciso V, e 39, inciso II, da Lei 8.443/1992, e 259, inciso II, do Regimento Interno do TCU, em:
9.1. considerar legal o ato de alteração da aposentadoria em favor de Irapoan Cavalcanti de Lyra, concedendo-lhe o respectivo registro; 
9.2. arquivar os presentes autos.

Concessão de aposentadoria em que se discute a incorporação da vantagem de opção de função, considerado julgamento de mérito prejudicado por inépcia.

Segunda Câmara

Instituto do Patrimônio Histórico e Artístico Nacional.

3. Interessado: Irapoan Cavalcanti de Lyra (XXX.010.847-XX).

13.1. Ministros presentes: Ana Arraes (Presidente), Augusto Nardes, Aroldo Cedraz e Raimundo Carreiro.
13.2. Ministros-Substitutos presentes: Marcos Bemquerer Costa (Relator) e André Luís de Carvalho.

MARCOS BEMQUERER

Trata-se do ato de alteração de concessão de aposentadoria deferido pelo Instituto do Patrimônio Histórico e Artístico Nacional em benefício do Sr. Irapoan Cavalcanti de Lyra, que ocupou cargo de Administrador naquela autarquia.	
2.	 A Secretaria de Fiscalização de Pessoal - Sefip analisou o processo, concluindo haver omissão no envio do ato inicial de aposentadoria, o que impossibilitaria aquela unidade especializada de emitir parecer sobre a legalidade do ato de alteração submetido a exame. Considerou-se, portanto, que a análise do ato restou prejudicada, por inépcia, com base no art. 260, § 6º, do Regimento Interno deste Tribunal, nos seguintes termos (peças 4-5) : 
 "INTRODUÇÃO
1. Trata-se de ato de concessão de aposentadoria, submetido, para fins de registro, à apreciação do Tribunal de Contas da União (TCU) , de acordo com o art. 71, inciso III, da Constituição Federal. O ato foi cadastrado e disponibilizado ao TCU por intermédio do Sistema de Apreciação e Registro de Atos de Admissão e Concessões (Sisac) , na forma do art. 2º, caput e incisos I a VI, e art. 4º, caput, da Instrução Normativa TCU 78/2018. 
EXAME TÉCNICO 
Procedimentos aplicados 
2. Os procedimentos para exame, apreciação e registro de atos de pessoal encontram-se estabelecidos na Instrução Normativa TCU 55/2007 e na Resolução TCU 206/2007. Essas normas dispõem, em seus arts. 4º, § 2º, e 3º, § 3º, respectivamente, que os atos de pessoal disponibilizados por meio do Sisac devem ser submetidos à crítica automatizada do próprio sistema, com base em parâmetros predefinidos. 
3. Relativamente aos atos de concessão de aposentadoria, as rotinas de crítica das informações cadastradas no Sisac foram elaboradas e validadas levando-se em conta as peculiaridades desses atos. Os itens de verificação do sistema compreendem prazos e fundamentos legais, assim como eventuais ocorrências de acumulação. Trata-se de verificações mais abrangentes, minuciosas e precisas do que aquelas que podem ser realizadas por mãos humanas, proporcionando um nível de segurança ainda maior. 
4. Além da crítica automatizada, há verificação humana adicional no caso de haver alertas do sistema ou informações não formatadas, como esclarecimentos do gestor ou do controle interno. 
5. As críticas também consideram os registros do Sistema Integrado de Administração de Recursos Humanos (Siape) . O Siape disponibiliza informações atualizadas sobre as parcelas que integram os proventos, diferentemente, portanto, do Sisac, que informa as parcelas no momento do registro do ato. 
6. Essa confrontação com o Siape fornece uma visão atual e verdadeira da situação, o que permite descaracterizar irregularidades e inconsistências que, embora constantes do Sisac, já foram corrigidas.
Exame das constatações 
Inépcia - Ato de alteração sem inicial na base 
7. Trata-se de ato de alteração de concessão de aposentadoria sendo que o Gestor de Pessoal informou que o ato inicial não foi registrado ou foi registrado no Sistema Sisac. Todavia, ao consultar as bases do sistema Sisac, detectou-se que não há registro do ato inicial neste Tribunal e nem mesmo no Controle Interno. Ademais, em consulta ao Sistema E-Pessoal, também não consta ato inicial de concessão de aposentadoria do interessado em nenhuma das instâncias (Gestor, Controle Interno e TCU) . 
8. Assim, em razão da inexistência de ato inicial, esta Unidade Técnica não consegue emitir com precisão parecer sobre a legalidade do ato de alteração em destaque. 
9. Nessa situação, com base no art. 260, § 6º, do Regimento Interno deste Tribunal, propõe-se que a análise do ato seja considerada prejudicada, por inépcia, uma vez que a omissão no envio do ato inicial de aposentadoria impossibilita esta Unidade Técnica a emitir parecer sobre a legalidade do ato ora submetido a exame. Esse foi o entendimento do Acórdão 2899/2019-TCU-Primeira Câmara, de relatoria do Min. Vital do Rêgo. 
CONCLUSÃO 
10. A abrangência e a profundidade das verificações levadas a efeito fundamentam convicção de que a análise do ato em destaque pode ser considerada prejudicada, por inépcia, com base no art. 260, § 6º, do Regimento Interno deste Tribunal. 
PROPOSTA DE ENCAMINHAMENTO 
11. Ante o exposto, com fundamento no art. 71, inciso III, da Constituição Federal, no art. 1º, inciso V, e art. 39, incisos I e II, da Lei 8.443/1992, e no art. 260 do Regimento Interno do Tribunal de Contas da União, propõe-se: 
a) considerar prejudicada, por inépcia, a análise do ato constante do presente processo; 
b) determinar ao órgão/entidade de origem que registre o ato inicial de alteração de concessão de aposentadoria do interessado no Sistema E-Pessoal e submeta-o a registro no prazo de trinta dias, contados da ciência desta decisão."
3.	O Ministério Público de Contas, representado pela Procuradora-Geral Cristina Machado da Costa e Silva, divergiu do posicionamento da unidade especializada, entendendo que o formulário acostado à peça 2 contém todos os dados necessários à análise de mérito do ato, que, no caso concreto, trata-se de alteração de aposentadoria para inclusão da vantagem de opção de função. O MPTCU, conforme parecer adiante reproduzido, pugna pela legalidade do ato, visto que o ex-servidor se aposentou em 1991, antes do advento da Emenda Constitucional n.º 20/1998 (peça 7) :
"Versam os autos sobre o ato de alteração de aposentadoria de Irapoan Cavalcanti de Lyra, ex-servidor vinculado ao Instituto do Patrimônio Histórico e Artístico Nacional - Iphan. 
2. A Secretaria de Fiscalização de Pessoal propõe que o ato em análise seja considerado prejudicado, por inépcia, uma vez que corresponde a alteração de concessão cujo ato inicial não consta das bases do Tribunal. Por isso, defende que não há informações suficientes para a apreciação da concessão pela Corte de Contas (pareceres uniformes de peças n.ºs 4 e 5) . 
3. Com as devidas vênias, entendemos que o formulário de peça n.º 2 contém todos os dados necessários à análise de mérito. Trata-se de alteração de aposentadoria para inclusão da vantagem de opção de função, com base no entendimento previsto no Acórdão 2076/2005-TCU-Plenário. 
4. A vantagem em comento é legal no caso em análise. O ex-servidor aposentou-se inicialmente em 09/12/1991 (peça n.º 6) , portanto antes do advento da Emenda Constitucional n.º 20/1998. Além disso, atendeu aos requisitos temporais previstos no artigo 193 da Lei n.º 8.112/90, havendo ocupado a função de DAS-5 por mais de cinco anos ininterruptos, anteriormente a 18/01/1995, data de revogação do referido dispositivo legal. 
5. Pela verificação dos dados constantes do formulário de peça n.º 2, em cotejo com as informações extraídas do Siape (peça n.º 6) , não identificamos nenhuma irregularidade capaz de macular a concessão em exame, razão pela qual opinamos pela sua legalidade e registro. 
6. Por todo o exposto, com as devidas vênias do encaminhamento proposto pela unidade técnica às peças n.ºs 4 e 5, esta representante do Ministério Público de Contas propõe ao Tribunal que considere legal e ordene o registro do ato de alteração de aposentadoria de Irapoan Cavalcanti de Lyra (CPF n.º XXX.010.847-XX) - peça n.º 2."
	É o Relatório.

não há.

Procuradora-Geral Cristina Machado da Costa e Silva.

PESSOAL. ATO DE ALTERAÇÃO DE APOSENTADORIA. PAGAMENTO DA VANTAGEM "OPÇÃO". ATENDIMENTO AOS REQUISITOS ANTES DA EC 20/1998. LEGALIDADE E REGISTRO DO ATO.

APOSENTADORIA (APOS)

Secretaria de Fiscalização de Pessoal - Sefip.

Em apreciação ato de concessão de alteração de aposentadoria deferido pelo Instituto do Patrimônio Histórico e Artístico Nacional em benefício do Sr. Irapoan Cavalcanti de Lyra, que ocupou cargo de Administrador naquela autarquia.
2.		Especificamente, cuidam os autos de concessão referente à alteração de aposentadoria (10601902-04-2013-000064-9) acerca de inclusão da vantagem "opção" de que trata o art. 2º da Lei 8.911/1994 (peça 2) . 
3.	É importante destacar que os pareceres exarados nos autos pela Secretaria de Fiscalização de Pessoal - Sefip (peças 4 e 5) e pelo Ministério Público junto ao TCU (peça 7) são divergentes. 
4.	A unidade especializada entende que, em razão de não haver registro do ato inicial de concessão de aposentadoria neste Tribunal, nem no Controle Interno e no Sistema E-Pessoal, não é possível emitir com precisão parecer sobre a legalidade do ato de alteração em destaque. Concluindo que, com base no art. 260, § 6º, do Regimento Interno deste Tribunal, a análise do ato resta prejudicada, por inépcia:
"Art. 260. Para o exercício da competência atribuída ao Tribunal, nos termos do inciso III do art. 71 da Constituição Federal, a autoridade administrativa responsável por ato de admissão de pessoal ou de concessão de aposentadoria, reforma ou pensão, a que se refere o artigo anterior, submeterá os dados e informações necessários ao respectivo órgão de controle interno, que deverá emitir parecer sobre a legalidade dos referidos atos e torná-los disponíveis à apreciação do Tribunal, na forma estabelecida em ato normativo.
 (...) 
§ 6º Será considerado prejudicado, por inépcia, o ato de admissão ou concessão que apresentar inconsistências nas informações prestadas pelo órgão de pessoal que impossibilitem sua análise, devendo ser determinado o encaminhamento de novo ato, livre de falhas."
5.	Já a representante do MPTCU, ao divergir do entendimento da unidade técnica, considera que o formulário inserto à peça 2 contém todos os dados necessários à análise do mérito, qual seja, a legalidade ou não de alteração de aposentadoria para a inclusão da vantagem de opção de função.
6.	Acerca da "opção" de que trata o art. 2º da Lei 8.911/1994, o MPTCU entende que o pagamento dessa vantagem é legal no caso em análise, visto que o ex-servidor se aposentou em 9/12/1991 (peça 6) , anteriormente à Emenda Constitucional 20/1998, em consonância, portanto, com o disposto no art. 40, caput e § 2º, da Constituição Federal. Verificou-se ainda que o aposentado cumpriu os requisitos temporais exigidos no art. 193 da Lei 8.112/1990, por ter ocupado função por mais de cinco anos ininterruptos (peça 2, p. 3) , antes de 18/1/1995, data da revogação do referido dispositivo legal.
7.	Diante disso, manifesto minha concordância com a representante do MPTCU, visto que há elementos suficientes indicando a legalidade da alteração de aposentadoria, qual sejam, o ato de alteração de aposentadoria, acostado à peça 2, e as informações extraídas do Siape (peça 6) , conforme análise empreendida pelo Parquet em seu parecer (peça 7) . 
8.	O TCU deve assinalar, portanto, a legalidade do aludido ato de alteração de aposentadoria, concedendo-lhe o respectivo registro.
	Ante o exposto, manifesto-me por que seja adotada a deliberação que ora submeto a este Colegiado.
 	
TCU, Sala das Sessões, em 19 de maio de 2020.
MARCOS BEMQUERER COSTA
                   Relator